【裁判字號】    98,消債抗,6
【裁判日期】    980925
【裁判案由】    清算
【裁判全文】
臺灣桃園地方法院民事裁定             98年度消債抗字第6號
抗  告  人  甲○○
上列抗告人因消費者債務清理條例聲請清算，對民國97年12月5
日本院97年度消債清字第33號裁定提起抗告，本院裁定如下：
    主  文
原裁定廢棄。
    理  由
一、抗告意旨略以：債權銀行提出之還款條件為每月還款約新台
    幣（下同）20,000元，並非如原審裁定所載抗告人不接受債
    權銀行所提出每月8,000 元之協商還款條件。又抗告人並非
    堅持以清算方式處理債務，亦可接受以更生方式行之。再者
    ，抗告人3 名小孩之每月費用、突然出現的意外險及防癌險
    費用（保險費）以及不定時給付親友3,000 元、5000元之還
    款，都導致抗告人每月支出常常超出原審法院認定之每月必
    要支出費用。另抗告人配偶月薪約20,000元，目前正被富邦
    銀行固定扣薪，每月僅餘實領16,000元，加上抗告人工作收
    入不穩定，生活經濟壓力極重，故請求廢棄原裁定，准許抗
    告人開始清算程序。
二、按債務人不能清償債務或有不能清償之虞者，得依本條例所
    定更生或清算程序，清理其債務，消費者債務清理條例（下
    稱消債條例）第3 條定有明文。而私法債之關係，以當事人
    間之信賴關係為基礎，為社會經濟組織之重要支柱，故當事
    人以法律行為追求自己利益之際，應顧及對方之利益，考量
    債權債務於社會上之經濟作用，本於誠實信用原則，行使債
    權履行債務，故消費者欲以上開條例調整其所負義務之際，
    自應本於誠信原則，僅在其不能清償債務或有不能清償之虞
    而陷於經濟上困境時，始得准許之，以避免其藉此良法美意
    惡意不法圖謀減免債務，致社會經濟陷於道德危險，並因此
    使信用緊縮造成經濟活動之動盪不安。依消債條例第151 條
    規定，採「協商前置主義」，債務人於協商程序中，應本於
    個人財產及收支狀況，依最大誠信原則商討解決方案，如終
    究不能協商，於聲請更生或清算時，法院審酌所謂「不能清
    償或有不能清償之虞」，綜衡債務人全部收支及財產狀況，
    評估是否不能維持最低基本生活條件，如有協商方案，其條
    件是否確實令債務人不能達到最低基本生活要求等，為判斷
    準據。
三、抗告人主張其因信用卡、信用貸款及房屋貸款等對金融機構
    負有債務，債務總額為3,308,000 元，抗告人於消費者債務
    清理條例施行後，於97年4 月間以書面向最大債權金融機構
    香港商香港上海匯豐銀行（下稱匯豐銀行）請求協商，然協
    商並未成立，且其無擔保或無優先權之債務總額未逾
    12,000,000元，復未經法院裁定開始清算程序或宣告破產，
    爰依法聲請清算。
四、經查，依抗告人所提出之債權人清冊所載，最大債權銀行應
    係三信商業銀行股份有限公司（下稱三信銀行，如就無擔保
    部分，匯豐銀行始為最大債權銀行），然抗告人已分別向三
    信銀行及匯豐銀行聲請前置協商，惟協商均不成立，有前置
    協商不成立通知書及前置協商退件通知函各1 件在卷可稽，
    故本件已符合消債條例第151 條第1 項之「協商前置主義」
    ，合先敘明。
五、次查，消債條例之立法目的，為使不幸陷入經濟困境者得以
    清理債務、重建生活，於過程中能保有一般人之最低基本生
    活要求，非維持債務人過去慣常之寬逸生活，故評估債務人
    是否有不能清償債務情事時，非由債務人自己任意主張其所
    需之基本生活費用數額，而應秉持儘速清理債務並維持一般
    人之基本生活的要求，以免濫用清算程序。本件抗告人於原
    審稱其每月生活必要支出合計需32,800元，明細包含有：房
    屋貸款12,000元、膳食費（一家5 口）15,000元、電話費70
    0 元、勞健保費3,000 元、水電費1,500 元、有線電視收視
    費600 元，另負擔3 名子女扶養費共9,000 元（參見原審卷
    第12至13頁）。經核上開有線電視收視費600 元非屬一般生
    活所必要，應不予列入生活必要費用之計算；其次，抗告人
    一家5 口膳食費每月15,000元，平均每人每月3,000 元，此
    金額亦計入抗告人配偶侯淑燕之膳食費用，然由侯淑燕96及
    97年度綜合所得稅各類所得資料清單觀之，侯淑燕於96、97
    年度總所得各為327,087 元及324,134 元，且抗告人自陳侯
    淑燕遭扣薪後，每月仍剩餘約15,000元至16,000元，理應足
    以負擔伊自身之每月膳食費3,000 元及與抗告人共同分擔3
    名子女每月膳食費4,500 元（9,000 ÷2） ，故抗告人每月
    應僅負擔7,500 元膳食費；又抗告人主張生活必要費用另含
    電話費、勞健保費、水電費等共計每月5,200 元，而侯淑燕
    經扣薪後，每月薪水尚餘約15,000元至16,000元，除負擔自
    身及3 名子女膳食費共7,500 元外，應有餘力與抗告人分擔
    半數前開電話費、勞健保費、水電費，則抗告人每月須負擔
    之電話費、勞健保費、水電費金額應為2,600 元；再者，抗
    告人陳稱3 名子女扶養費共9,000 元，此部分亦應由抗告人
    與配偶侯淑燕共同分擔，故抗告人就3 名子女扶養費部分每
    月須負擔4,500 元。至於抗告人主張其每月有保險費用之支
    出，導致抗告人每月支出常常超出原審法院認定之每月必要
    支出費用云云，然保險係為避免將來不確定之危險對被保險
    人之人身或財產造成損害，經給付一定之保險費，而由保險
    人負擔危險及損害之制度，揆諸前揭消費者債務清理條例立
    法意旨及生活必要性支出考量，人壽保險對於維持一般人最
    低生活水平並無任何必要關聯性，是抗告人此部分主張並非
    可採。此外，抗告人主張其不定時給付親友3,000 元、5000
    元之還款乙節，亦未經抗告人舉證以實其說，自難採信。綜
    上，抗告人每月生活必要費用及扶養費用共計26,600元。
六、本院依職權調閱抗告人之94、95、96、97年度稅務電子閘門
    財產所得調件明細表，抗告人經申報扣繳所得稅之95年、96
    年、97年每月平均所得分別為44,164元、0 元、0 元，而抗
    告人自陳95年、96年每月平均所得分別為71,240元及15,000
    元（參見原審卷宗第12頁），顯見抗告人自行陳報之95年、
    96年每月平均所得數額均高於稅務電子閘門財產所得調件明
    細表所載數額，足認抗告人除申報扣繳所得稅所得之外，尚
    有其他未經申報扣繳所得稅之收入，是抗告人95年、96年之
    每月平均所得金額應以其所稱每月71,240元及15,000元為真
    實。又抗告人於本院審理時到庭陳稱其目前打零工，有時去
    跑業務，都是兼差性質，沒有底薪，每月收入約16,000元至
    17,000元等語，核與其於96年度每月平均所得相差無幾，應
    屬可採。從而，抗告人目前每月收入尚不足以支付其每月生
    活必要費用及扶養費用。
七、本件最大債權銀行三信銀行雖提出180 期0 利率每月還款約
    19,000元之還款條件，然依上所述，抗告人之每月收入顯然
    已無法再支應前揭每月應清償之債務。又抗告人名下雖有房
    屋及土地各1 筆，總價值為700,951 元，然仍不足以清償前
    揭債務，是以抗告人此時經濟情況衡之，顯屬不能清償。
八、從而，原審以審酌債務數額及抗告人年齡、工作能力及收入
    等情，認定抗告人並無不能清償債務或不能清償之虞，並為
    不利於抗告人之裁定，容有未洽。抗告意旨指摘原裁定不當
    ，求予廢棄，非無理由。
九、據上論結，本件抗告為有理由，爰裁定如主文。
中    華    民    國    98    年    9     月    25    日
                  民事第一庭審判長法  官  郭琇玲
                                  法  官  郭俊德
                                  法  官  林哲賢
以上正本係依照原本作成
不得抗告
中    華    民    國    98    年    9     月    25    日
                                  書記官  陳佳彬


司法院資訊處製作；財團法人民間司法改革基金會備份。
